臺灣嘉義地方法院民事裁定
110年度訴聲字第7號 
聲  請  人  許全模  


相  對  人  鍾采婕  
法定代理人  鍾翊庭  
上列當事人間因請求所有權移轉登記事件（本院110年度訴字第2
76號），聲請人聲請許可為訴訟繫屬事實之登記，本院裁定如下
：
    主  文
聲請駁回。
    理  由
一、按訴訟標的基於物權關係，且其權利或標的物之取得、設定
    、喪失或變更，依法應登記者，於事實審言詞辯論終結前，
    原告得聲請受訴法院以裁定許可為訴訟繫屬事實之登記。民
    事訴訟法第254條第5項、第6項前段定有明文。觀其立法目
    的在於藉由將訴訟繫屬事實予以登記之公示方法，使第三人
    知悉訟爭情事，俾阻卻其因信賴登記而善意取得，及避免確
    定判決效力所及之第三人受不測之損害。而是否許可為登記
    ，對兩造權益有相當影響，法院應為較縝密之審查，避免過
    度影響被告及第三人之權益，此觀該條之立法理由自明。同
    時為避免濫行聲請，應令其就本案請求負釋明之責，此包含
    已起訴須為合法，且非顯無理由。準此，法院裁定許可為訴
    訟繫屬事實之登記，自以原告之訴訟標的係基於物權關係，
    且其權利之取得、設定、喪失或變更，依法應登記者為限，
    倘原告之訴訟標的法律關係為債之關係者，自不得為上開聲
    請。
二、聲請意旨略以：緣於民國89年間，聲請人之父即第三人許時
    添因分配家產而將坐落嘉義縣○○鄉○○○段00○0地號土地及其
    上同段21建號建物（門牌號碼：嘉義縣○○鄉○○村○○○00○0號
    ）（下稱系爭房地）贈與過戶予聲請人，因聲請人負有債務
    ，為避免系爭房地遭受拍賣致失去住所，聲請人遂於92年間
    將系爭房地回贈過戶予許時添，又於95年間，因許時添自認
    年事已高，欲將系爭房地按先前分產結果過戶完畢，故與聲
    請人、聲請人之子即第三人許兆鎧（原名許申樺）約定，將
    欲分配給聲請人之系爭房地，由許兆鎧出名登記（下稱系爭
    借名登記契約），由許時添於95年5月9日辦理所有權移轉登
    記至許兆鎧名下，並由聲請人保有系爭房地所有權狀。嗣因
    許兆鎧於109年9月23日死亡，系爭借名登記契約應類推適用
    民法第550條之規定而歸消滅，而相對人為許兆鎧唯一法定
    繼承人，依法繼承系爭房地所有權及負有返還借名標的物之
    義務，聲請人起訴請求相對人就系爭房地辦理繼承登記，並
    將所有權移轉登記予原告，現由本院以110年度訴字第276號
    所有權移轉登記事件（下稱本案）審理中。因據聞相對人已
    向地政事務所辦理繼承登記，為此，依民事訴訟法第254條
    第5項規定，聲請就系爭房地許可為訴訟繫屬事實之登記等
    語。
三、經查，系爭房地原登記在許時添名下，於89年間，許時添以
    贈與為登記原因，將系爭房地所有權移轉登記給聲請人，於
    92年間，聲請人以贈與為登記原因，將系爭房地所有權移轉
    登記給許時添，又於95年間，許時添以買賣為登記原因，將
    系爭房地所有權移轉登記給許兆鎧，許兆鎧於109年9月23日
    死亡，相對人本於繼承法律關係而登記為系爭房地之所有人
    等情，業據本院調取本案卷宗核閱屬實。聲請人於本案訴訟
    雖主張許時添與聲請人、許兆鎧就系爭房地成立系爭借名登
    記契約，惟不動產借名登記契約為借名人與出名人間之債權
    契約，又借名登記財產於借名關係存續中，乃登記為出名人
    之名義，在該財產回復登記為借名人名義以前，借名人尚無
    所有物返還請求權可資行使（最高法院100年度台上字第210
    1號判決意旨參照）。是以，聲請人以借名人之身分，本於
    借名登記關係消滅後之出名人返還借名標的物義務，請求出
    名人之繼承人即相對人將系爭房地所有權移轉登記予聲請人
    ，依上說明，即係基於系爭借名登記契約之債權關係而為請
    求，並非基於物權關係請求，與民事訴訟法第254條第5項規
    定之要件不合，故聲請人之聲請，於法不合，應予駁回。
四、爰裁定如主文。
中　　華　　民　　國　　110 　年　　6 　　月　　30　　日
                          民三庭法　官　黃茂宏   
以上正本係照原本作成。
如對本裁定抗告須於裁定送達後10日內向本院提出抗告狀，並應
繳納抗告費新臺幣1,000元。     
中　　華　　民　　國　　110 　年　　6 　　月　　30　　日
                                書記官　官佳慧